【裁判字號】    98,簡上,500
【裁判日期】    981203
【裁判案由】    返還押租金等
【裁判全文】
臺灣臺北地方法院民事判決             98年度簡上字第500號
上  訴  人  乙○○
兼  訴  訟
代  理  人  甲○○
被  上訴人  陳佳荺原名陳佩鈴.
訴訟代理人  賴俊榮律師
上列當事人間請返還押租金等事件，上訴人對於中華民國98年 6
月1 日本院臺北簡易庭98年度北簡字第4447號第一審判決提起上
訴，被上訴人並為訴之變更，本院判決如下：
    主      文
原判決主文第一項關於命上訴人甲○○給付超過新臺幣捌萬零肆
佰元部分，及該部份假執行之宣告，暨訴訟費用之裁判均廢棄。
上開廢棄部分，被上訴人在第一審之訴駁回。
其餘上訴駁回。
上訴人應連帶應給付被上訴人新臺幣壹拾壹萬捌仟捌佰元及自民
國九十八年四月十八日起至清償日止，按週年利率百分之五計算
之利息。
上訴人應返還被上訴人如附表編號四至九所示支票陸張。
第一、二審訴訟費用由上訴人連帶負擔百分之九十，餘由被上訴
人負擔。
    事實及理由
一、按訴狀送達後，原告不得將原訴變更或追加他訴。但請求之
    基礎事實同一者，不在此限。民事訴訟法第255 條第1項第2
    款定有明文。而於簡易訴訟程序之上訴程序為訴之變更或追
    加，非經他造同意，不得為之。但第255條第1項第2款至第6
    款情形，不在此限。民事訴訟法第436之1第3項、第446條第
    1 項分別定有明文。查本件被上訴人於原審起訴請求：(一)上
    訴人甲○○應給付被上訴人新臺幣（下同）120,000 元及自
    起訴狀送達翌日起至清償日止，按週年利率5%計算之利息、
    (二)上訴人應給付被上訴人118,800 元及自補正狀送達翌日起
    至清償日止，按週年利率5%計算之利息、(三)上訴人乙○○應
    返還被上訴人如附表編號4至9所示支票6 張。嗣於本院變更
    訴之聲明，就上開第2 項聲明部分請求上訴人應連帶給付被
    上訴人118,800 元及自補正狀送達翌日起至清償日止，按週
    年利率5%計算之利息，第3 項聲明部分則請求上訴人乙○○
    及甲○○應返還被上訴人如附表編號4至9所示支票6 張。核
    被上訴人所為訴之變更與原訴，其主要爭點均在於兩造間之
    租賃契約關係是否已合法終止、上訴人應否返還預領之租金
    等爭點，具有共同性，且在社會生活上可認為關連，而就原
    請求之訴訟及證據資料，於審理繼續進行在相當程度範圍內
    具有一體性，得期待於後請求之審理予以利用，核與上開規
    定相符，應予准許。
二、被上訴人起訴主張：其於民國96年6 月13日與上訴人甲○○
    簽訂租賃契約書（下稱系爭租約），承租上訴人甲○○所有
    坐落臺北市○○路○段155巷20弄2號1樓、如系爭契約書所繪
    斜線部分之房屋（下稱系爭房屋），租期自96年6 月21日起
    至98年6月20日止，押租金120,000元，租金每月39,600元，
    應於每月21日以前預付次月份之租金。被上訴人承租後即依
    約給付押租金，並依上訴人甲○○之要求，交付預先開立每
    期應付之支票，且以上訴人乙○○作為支票受款人。嗣其因
    無力繼續經營，乃於97年8 月17日以口頭向上訴人甲○○表
    示終止租約，並於翌日傳簡訊告知終止租約，再於97年8 月
    19日以臺北光復郵局臺北36支局第730 號存證信函重申終止
    系爭租約之意旨。而被上訴人終止租約後，即於97年9 月16
    日將系爭房屋點交上訴人甲○○，其並於次日開始裝潢使用
    系爭房屋。從而，系爭租約既已終止，被上訴人並將系爭房
    屋回復原狀，點交與上訴人甲○○，上訴人甲○○自應依約
    返還押租金，並返還預付如附表所示之支票。詎上訴人甲○
    ○經被上訴人以存證信函通知後竟拒絕返還押租金，且附表
    編號1至3號之支票竟仍經由上訴人乙○○之帳戶提示兌現。
    上訴人甲○○與乙○○明知系爭租約業已終止，竟仍提示附
    表編號1至3號支票因而領取118,800 元，業已侵害上訴人之
    權利，應依民法第184條第1項、第185條第1項等規定負連帶
    損害賠償責任。至於附表編號4至9號支票，係由上訴人乙○
    ○為直接占有人、上訴人甲○○為間接占有人，其等於系爭
    租約合法終止後，無合法權利而占有該支票，爰依民法第17
    9條、第184條、第185條、第767條、第454 條等規定，請求
    法院擇一有利之請求權基礎命上訴人返還之。至於上訴人甲
    ○○雖主張應由被上訴人賠償因提前終止租約之1 個月租金
    云云，惟兩造係合意終止租約，而非單方提前終止租約，不
    適用該罰則之規定。縱認應賠償1 個月租金，惟系爭租約應
    已於97年8月20日終止，然上訴人仍提示用以支付97年9月分
    租金，發票日期為97年8月20日、票號AA0000000號、面額39
    ,600 元之支票，顯見被上訴人應已賠償1個月租金損失，上
    訴人以此為抵銷抗辯，應屬無據等語。
三、上訴人抗辯：被上訴人於97年9 月搬遷時，並未通知上訴人
    辦理點交，且未交還系爭房屋鑰匙，是以系爭租約仍應繼續
    有效存在。縱認系爭租約已合法終止，然被上訴人提前終止
    系爭租約，依系爭租約第18條約定，應賠償1 個月租金，又
    被上訴人未依系爭租約第9 條約定於搬遷時回復原狀，導致
    上訴人甲○○花費10餘萬元重新整修，自得主張由押租金中
    抵扣。至於附表所示支票，雖指定以上訴人乙○○為受款人
    ，惟系爭租約乃上訴人甲○○與被上訴人簽訂，支票仍由上
    訴人甲○○持有中，與上訴人乙○○無涉，應不得對其請求
    云云。
四、原審為上訴人敗訴之判決，判命上訴人甲○○應給付被上訴
    人120,000元及自98年4月18日起至清償日止，按週年利率5%
    計算之利息；上訴人甲○○與乙○○應給付被上訴人118,80
    0元及自98年4月18日起至清償日止，按週年利率5%計算之利
    息；上訴人乙○○應返還被上訴人如附表編號4至9所示支票
    6 張。上訴人不服，提起上訴，於本院上訴聲明為：(一)原判
    決廢棄。(二)駁回被上訴人在第一審之訴。被上訴人答辯聲明
    則為：駁回上訴。
五、被上訴人主張其與上訴人甲○○就系爭房屋簽訂系爭租約，
    租期自96年6月21日起至98年6 月20日止，押租金120,000元
    ，租金每月39,600元，被上訴人並已給付押租金，且應上訴
    人甲○○要求預開如附表所示以上訴人乙○○為受款人之支
    票，其中編號1至3號之支票並已由上訴人乙○○帳戶兌領等
    情，業據其提出系爭租約為證，且為上訴人所不爭執，堪信
    為真。惟被上訴人主張系爭租約業已經合法終止，而請求返
    還押租金及預付之支票等情，則為上訴人所否認，並以前詞
    為辯。是本件爭點即為：(一)被上訴人是否合法終止系爭租約
    ？(二)被上訴人可否請求上訴人甲○○返還押租金120,000 元
    ？上訴人甲○○可否主張提前終止契約之1 個月賠償金？(三)
    上訴人是否明知系爭租約業已終止，卻仍提示如附表所示編
    號1至3之支票而共同侵害被上訴人之權利？(四)上訴人是否有
    權占有附表編號4至9號之支票？其占有是否有法律上之原因
    ？是否侵害被上訴人之權利？茲就各爭點判斷如下：
  (一)經查被上訴人主張其於97年8 月17日以口頭向上訴人甲○○
    表示終止租約，並於翌日傳簡訊告知終止租約，再於97年 8
    月19日以存證信函重申終止租約之意旨等情，業據提出臺北
    光復郵局臺北36支局第730 號存證信函及臺灣郵政掛號郵件
    收件回執為證（見原審卷第17至19頁），堪信為真。而上訴
    人雖辯稱被上訴人未點交系爭房屋，亦未交還鑰匙，故租約
    仍應繼續云云，然查被上訴人於97年9 月16日業已點交系爭
    房屋，並將系爭房屋清空，此有現場片為證（見原審卷第26
    頁），且系爭房屋於97年10月20日已另有他人開設商店營業
    之情形，此亦有照片在卷可稽（見原審卷第27至35頁）。上
    訴人對於前揭照片之真正均不否認，自足採信。另證人陳弄
    已於原審證稱其與被上訴人於97年9 月12日前往系爭房屋洽
    談點交房屋事宜，再於16日至現場完成點交等語，而證人廖
    賜勳則證述其依被上訴人要求至系爭房屋完成回復原狀的工
    程，當時已依屋主意思回復原狀等語（見原審卷第97至98頁
    ）。是由上開證據可知，被上訴人應已確實將系爭房屋點交
    與上訴人，否則系爭房屋如何能於97年10月20日再由他人開
    設商店營業，上訴人辯稱被上訴人未點交房屋，故系爭租約
    仍有效存在云云，實屬無據。又查，被上訴人雖主張系爭租
    約應於97年8月20日終止，惟被上訴人未能證明其於97年8月
    17日以口頭向上訴人甲○○表示終止租約，並於翌日傳簡訊
    告知終止租約，然依前開存證信函內容，業已載明被上訴人
    將於97年9月20日終止系爭租約，且該意思表示已於97年8月
    22日到達上訴人甲○○，有前開掛號郵件收件回執為證，依
    此系爭租約即應於97年9 月20日合法終止，被上訴人主張系
    爭租約應於97年8月20日終止，尚屬無據。
  (二)系爭租約第5 條約定：「乙方（即被上訴人）應於訂約時，
    交於甲方（即上訴人甲○○）新臺幣壹拾貳萬元作為押租保
    證金，乙方如不繼續承租，甲方應於乙方遷空、交還房屋後
    無息退還押租保證金。」準此，系爭租約既已於97年9 月20
    日合法終止，則被上訴人依上開約定，自得請求上訴人甲○
    ○返還押租金120,000 元。然查，系爭租約第18條約定：「
    …租賃期間內乙方若擬提前搬離他處時，乙方應賠償甲方一
    個月租金，乙方絕無異議。」是被上訴人提前終止系爭租約
    ，即應依約賠償1個月租金39,600 元，經上訴人甲○○以之
    與前開押租金返還請求為抵銷後，被上訴人僅得請求上訴人
    甲○○給付80,400 元（120,000－39,600＝80,400），逾此
    部分之請求，則不應准許。至於被上訴人雖主張上訴人業已
    領取租約終止後97年9 月份之租金，此部分即為提前終止契
    約之賠償云云，惟依前開所查，系爭租約應於97年9 月20日
    終止，則上訴人固不否認曾提示發票日期為97年8 月20日、
    票號AA0000000號、面額39,600 元之支票，惟此乃其依約所
    得受領之97年9 月份租金，並非被上訴人所指之賠償金，其
    所為主張，實屬無據。此外，上訴人雖辯稱被上訴人未回復
    原狀，使其額外支出10餘萬元之回復原狀費用而以此為抵銷
    抗辯云云，然據前開證人廖賜勳證詞可知，被上訴人業已僱
    工將系爭房屋回復原狀，且上訴人亦未證明其實際支出回復
    原狀之費用，其所為抗辯，要屬無據，併此敘明。
  (三)查被上訴人主張附表所示編號1至3號之支票為被上訴人交付
    上訴人甲○○，並經由上訴人乙○○之帳戶提示兌領等情，
    被上訴人並不爭執，足信為真。而依證人陳弄所為陳述，其
    與被上訴人前往系爭房屋時，曾經告知上訴人乙○○終止系
    爭租約，而上訴人乙○○則告知會轉告上訴人甲○○等語（
    見原審卷第97頁），此外，參酌前揭存證信函業已送達上訴
    人甲○○等情，顯見上訴人均已知悉系爭租約應於97年9 月
    20日終止。是上訴人既知悉租約於97年9 月20日終止，應明
    知已不得為受領租金而提示如附表編號1至3號所示之支票，
    竟仍提示該支票而受領票款共118,800 元，自屬故意侵害他
    人權利而使被上訴人受有損害。被上訴人主張上訴人共同侵
    害其權利，而請求連帶賠償118,800 元，核屬有據，應予准
    許。
  (四)按所有人對於無權占有或侵奪其所有物者，得請求返還之。
    對於妨害其所有權者，得請求除去之。有妨害其所有權之虞
    者，得請求防止之。民法第767條第1項定有明文。而系爭租
    約既已於97年9月20日合法終止，依民法第454條規定，出租
    人應返還預先受領之租金，是上訴人即無權利再占有如附表
    所示編號4至9號之支票。然系爭支票係以上訴人乙○○為受
    款人，應由其為直接占有人，而上訴人甲○○則為間接占有
    人，是被上訴人依民法第767條第1項規定，請求上訴人返還
    附表編號4至9所示6 紙支票，亦屬有據，應予准許。又因本
    院已依民法第767條第1項規定為有利於被上訴人之判決，其
    餘請求權基礎則無庸再予論述，併此說明。
六、綜上所述，被上訴人主張其已合法終止系爭租約，而得請求
    上訴人返還押租金、預付租金等情，核屬有據，而上訴人辯
    稱系爭租約未經合法終止云云，則屬無據。從而，被上訴人
    依系爭租約及民法第184條第1項前段、第185條第1項、第76
    7條第1項等規定，請求上訴人甲○○給付80,400元及自補正
    狀繕本送達翌日即98年4月18日至清償日止，按週年利率5%
    計算之利息，並請求上訴人連帶給付118,800 元及自補正狀
    繕本送達翌日即98年4 月18日起至清償日止，按週年利率5%
    計算之利息，及請求上訴人返還被上訴人如附表編號4至9所
    示支票6 張，為有理由，應予准許。逾此部分之請求，則無
    理由，應予駁回。又上開應准許部分，係就民事訴訟法第42
    7條訴訟適用簡易程序所為被告敗訴之判決，依同法第389條
    第1項第3款規定，應依職權宣告假執行。原審就超過上開應
    准許部分，為上訴人敗訴之判決，並為假執行之宣告，自有
    未洽。上訴意旨就此部分指摘原判決不當，求予廢棄改判，
    為有理由。至於上開應准許部分，原審判命上訴人給付，並
    為假執行之宣告，核無違誤，上訴意旨，就此部分，仍執陳
    詞，指摘原判決不當，求予廢棄，為無理由，應駁回其上訴
    。又本件經被上訴人於第二審為訴之變更，爰將變更後准許
    之聲明列於主文第4、5項，以資明確。
七、本件事證已臻明確，兩造其餘攻擊防禦方法及未經本院援用
    之證據，核與判決之結果不生影響，爰不予逐一論駁，併此
    敘明。
八、據上論結，本件上訴為一部有理由，一部無理由，依民事訴
    訟法第436條之1第3項、第450條、第449條第1項、第79條、
    第85條第2項，判決如主文。
中    華    民    國    98    年    12    月    3     日
                 民事第四庭    審判長法  官  周祖民
                                     法  官  林怡伸
                                     法  官  余明賢
以上正本係照原本作成
本件不得上訴
中    華    民    國    98    年    12    月    3     日
                                     書記官  楊勝欽
【附表】
┌──┬───┬─────────┬─────┬─────┬───┬────┐
│編號│發票人│    付   款   人  │   帳  號 │ 支票號碼 │發票日│票面金額│
├──┼───┼─────────┼─────┼─────┼───┼────┤
│ 1  │陳佩鈴│ 華僑銀行南港分行 │0000000000│AA0000000 │970920│39,600元│
│    │      │（即花旗臺灣銀行）│          │          │      │        │
├──┼───┼─────────┼─────┼─────┼───┼────┤
│ 2  │同上  │同上              │同上      │AA0000000 │971020│同上    │
├──┼───┼─────────┼─────┼─────┼───┼────┤
│ 3  │同上  │花旗臺灣銀行      │同上      │AA0000000 │971120│同上    │
├──┼───┼─────────┼─────┼─────┼───┼────┤
│ 4  │同上  │同上              │同上      │AA0000000 │971220│同上    │
├──┼───┼─────────┼─────┼─────┼───┼────┤
│ 5  │同上  │同上              │同上      │AA0000000 │980120│同上    │
├──┼───┼─────────┼─────┼─────┼───┼────┤
│ 6  │同上  │同上              │同上      │AA0000000 │980220│同上    │
├──┼───┼─────────┼─────┼─────┼───┼────┤
│ 7  │同上  │同上              │同上      │AA0000000 │980320│同上    │
├──┼───┼─────────┼─────┼─────┼───┼────┤
│ 8  │同上  │同上              │同上      │AA0000000 │980420│同上    │
├──┼───┼─────────┼─────┼─────┼───┼────┤
│ 9  │同上  │同上              │同上      │AA0000000 │980520│同上    │
└──┴───┴─────────┴─────┴─────┴───┴────┘

司法院資訊處製作；財團法人民間司法改革基金會備份。
